【裁判字號】    97,保險,11
【裁判日期】    970710
【裁判案由】    給付保險金
【裁判全文】
臺灣臺南地方法院民事判決              97年度保險字第11號
原      告  乙○○
            丙○○
兼  上二人
訴訟代理人  丁○○○
上三人共同
訴訟代理人  甲○○
                        樓之3.
被      告  遠雄人壽保險事業股份有限公司
法定代理人  戊○○
訴訟代理人  傅祥原
上列當事人間請求給付保險金事件，本院於民國97年6月26日言
詞辯論終結，判決如下：
    主  文
原告之訴駁回。
訴訟費用由原告負擔。
    理  由
一、原告起訴略以：
(一)、被保險人林從田係台糖公司員工，由台糖公司職工福利委員
    會投保遠雄人壽團體保險，保單號碼0000000000，保險期間
    民國（下同）94年11月1日起至95年10月31日止。因被保險
    人林從田於95年4月3日14時5分，在台南縣六甲鄉中社村南
    68線5.3公里處發生車禍交通事故，導致被保險人林從田於
    95年4月16日13時43分，在台南縣六甲鄉龜港村龜子港281巷
    90弄11號自宅死亡，死亡方式為意外死，死亡原因為顱內出
    血、頭部撞傷、先行原因為車禍引起。原告丁○○○、乙○
    ○、丙○○是被保險人林從田之法定繼承人，於是依上保險
    契約向被告申請給付新臺幣（下同）0000000元「身故保險
    金」，被告於95年6月16日以一紙公文拒絕給付。
(二)、按保險法第54條定有明文：「本法之強制規定，不得以契約
    變更之。但有利於被保險人者，不在此限。保險契約之解釋
    ，應探求契約當事人之真意，不得拘泥於所用之文字；如有
    疑義時，以作有利於被保險人之解釋為原則」，本件被告所
    承保之「遠雄團體傷害保險」契約第1條第2項載明「本契約
    的解釋，應探求契約當事人的真意，不得拘泥於所用的文字
    ；如有疑義時，以作有利於被保險人的解釋為準」。被告如
    主張免責事由，應證明其被保險人直接死亡的原因是免責之
    事由，而非推斷或憶測其死亡的原因。
(三)、被告提出奇美醫院柳營分院之檢驗報告，是95年4月3日15時
    49分45秒完成，而檢體是於95年4月3日15時15分抽血檢驗。
    被告應提出被保險人林從田車禍事故時血液中是否含乙醇（
    酒精）或其它證據，而非車禍事故後血液中含乙醇（酒精）
    濃度之檢驗報告，因車禍事故發生於95年4月3日14時5分。
    按人體血液中含乙醇（酒精）之濃度，會因個人的體重、含
    乙醇（酒精）之食物、種類及飲食時間成曲線作用，所以被
    告提出之證據應充份證實被保險人林從田車禍事故時血液中
    是否含乙醇（酒精）。另被保險人林從田車禍事故時大量失
    血，也會影響檢驗之結果。被保險人林從田於95年4月3日15
    分在奇美醫院柳營分院急救時又輸血4包。依民事訴訟法第
    277條前段規定「當事人主張有利於己之事實者，就其事實
    有舉證之責任」。被告主張系爭保險契約第24條第4款：「
    被保險人飲酒後駕 (騎)車，其吐氣或血液所含酒精成份超
    過道路交通法令規定標準者」，所以被告應證明的是車禍事
    故當時被保險人林從田血液中含乙醇（酒精）之濃度是否有
    超過道路交通法令規定標準。
(四)、按奇美醫院柳營分院對被保險人林從田第一次採樣的檢體是
    於95年4月3日15時15分，而車禍事故發生於95年4月3日14時
    5 分，時間間隔長達70分。一般人體對乙醇（酒精）吸收的
    時間約30分至45分後發生作用，血液中含乙醇（酒精）之濃
    度約60分後為最高點，然後逐漸的消退，第二次採樣的時間
    為95年4月3日18時18分，血液中含乙醇（酒精）之濃度已降
    低，即證明第一次的採樣已是被保險人林從田血液中含乙醇
    （酒精）之濃度為最高點。另提供一則國人酒精濃度與代謝
    率之實驗研究報告供  鈞院參酌，作者蔡中志為中央警察大
    學交通學系與交通管理研究所的教授。
(五)、並聲明：被告應給付原告100萬元之「身故保險金」，及自
    95年6月16日起至清償日止，按週年利率百分之10計算之利
    息。
二、被告則略以：
(一)、本件原告主張被保險人林從田先生於95年4月3日14時5分不
    幸發生車禍死亡，因而依其所投保之遠雄人壽團體險保單向
    被告申請給付理賠金100萬元，惟本件系爭事故符合系爭保
    險條款第24條第1項第4款除外責任之約定，原告之請求，為
    無理由。詳述如下：
１、按「被保險人直接因下列事故致成死亡、殘廢或傷害時，本
    公司不負給付保險金之責。‧‧‧四、被保險人飲酒後駕（
    騎）車，其吐氣或血液所含酒精成份超過道路交通法令標準
    者」，系爭保險條款第24條第4項定有明文。上開約定意旨
    應在於限制被保險人因故意或重大過失之不當行為使保險事
    故發生而獲取不當之利益，以及保障保險人僅需於事前經其
    評估並願承受之風險範圍內負擔可能給付保險金之利益。蓋
    保險契約，乃最大之善意契約，首重善意，凡契約之訂立及
    保險事故之發生，有違背善意之原則者，保險人即得據以拒
    卻責任或解除契約。而酒醉駕車之高危險行為無異等同於被
    保險人之自殺自殘行為，如被保險人飲酒後駕車，其吐氣或
    血液所含酒精成分高過道路交通法令規定標準，應足以推定
    被保險人有故意或重大過失將自己置於極易致傷或死亡之高
    危險環境中，若就此情形仍由保險人負擔給付保險金之義務
    ，不但易使被保險人或受益人獲取不當利益，且已逾保險人
    所願承擔之合理風險。是以，在解釋被保險人死亡、殘廢或
    傷害是否直接因「被保險人飲酒後駕（騎）車其吐氣或血液
    所含酒精成份超過道路交通法令規定標準」時，該酒後駕駛
    行為如係導致被保險人死亡、殘廢或傷害之不可或缺之因素
    時，即可認符合前開條款中「直接因下列事由致成死亡、殘
    廢或傷害」部分之意旨，如就該段文字限縮於「該犯罪行為
    或酒後駕駛行為係導致被保險人死亡、殘廢或傷害之唯一因
    素」之範圍內，將使被保險人及受益人獲得不當利益及保險
    人承擔不合理之風險。
２、原告或謂依警察機關及檢察官所開立之交通事故當事人登記
    單、相驗屍體證明書中均無酒後駕車之記載，因此被告應負
    起理賠之責，然警察機關或檢察官之如何記載，實無變更被
    保險人林從田酒後駕（騎）車事實的效力，且相關機關之記
    載縱有疏漏之處，其不利益自不應由被告承擔。
３、又系爭被保險人係於94年4月3日14時5分發生車禍，而[藥病
    毒檢驗]資料係於當日15時49分所得之結果，故按一般經驗
    法則可知，本件被保險人必係於車禍後失去意識，警察機關
    於事故當場無法進行酒測，因此始於被保險人入院後，由奇
    美醫院柳營分院進行抽血檢驗，據此，上開報告既係在系爭
    事故發生後即行完成，且受檢驗人亦又係被保險人本人，職
    是，被告指稱本件被保險人係酒後駕（騎）車，即屬有據，
    而非妄臆。
４、且本件被保險人林從田於95年4月3日14時5分騎乘機車行經
    台南縣六甲鄉中社村南68線5.3k處撞上路旁果樹，事故發生
    後送奇美醫院柳營分院治療，最後仍不幸傷重死亡，而由奇
    美醫院柳營分院的檢驗報告可知，事故當時林從田的血液酒
    精濃度達216.9mg/dl（換算呼氣酒測值為1.08mg/l），已逾
    法定之標準（按0.25mg/l），職是，依經驗法則可知，林從
    田應為酒後駕車。
(二)、本件交通事故符合系爭合約除外責任的約定，顯然無疑：
１、由刑事相關卷宗資料可知，本件事故發生之際，有一目擊證
    人顏生先於本件被保險人林從田先生身後20公尺的距離，親
    眼目賭林先生車身抖了一下，即自行撞上路邊果樹受傷（當
    時該路段並無其他車輛），而檢察官的相驗報告亦判定林先
    生係自行撞上果樹以致不幸身亡，且當時原告對前開事實並
    無意見，據此，林先生應屬自行撞上路邊果樹而不幸身故乙
    事，洵堪認定。
２、又由奇美醫院柳營分院的回函內容可知，林從田於事故當天
    下午3時期間的血液酒測值為216.9mg/dl，下午6時期間，其
    血液酒測值亦達103.9mg/dl(換算吹氣酒精濃度為0.49mg/l)
    ，且此時該醫院已直接註記為酒後駕駛，故林先生於事故當
    時，其身上酒精值已逾法令所規定的標準，自屬無誤。
３、綜上說明可知，本件被保險人當係於酒後駕駛不慎自行撞上
    路邊果樹而死亡，此情形自當符合系爭條款除外責任的約定
    ，職是，被告拒卻理賠之責，自有理由。
(三)、原告所述，實屬無理，析述如下：
１、原告所提準備二狀內容可知，其似認為被告如無法提出事故
    當時本件被保險人之血液酒精濃度數值，則被保險人酒後駕
    車之事實即有可議。然被告於此須說明者為，被告現所提出
    資料至少是人類依現有科技水準所能計算出的最精確數據，
    而血液檢驗法亦係國內甚至全世界先進國家所通用及認同的
    方式之一，故自具一定之效力及公信力，如原告所辯可採，
    則在車禍相關事故，恐全國無一件酒後駕車的違法案例可茲
    成立。詳言之，縱係以吹氣方式檢驗酒精濃度，警察亦是於
    接獲車禍通知後始到達事故現場，而不可能於車禍的那一瞬
    間即對肇事者進行酒測（事實上，全世界也沒人做的到）。
２、實則，「人類身體對酒精會進行代謝作用，一般情況代謝速
    率會使血液酒精濃度每小時下降10至20mg/dl（法務部法醫
    研究所之意見，參台灣高等法院95年交上訴字第105號判決
    ）」，故按前開見解，本件被保險人於事故當時其酒精濃度
    恐逾216.9mg/dl，職是，無論如何，本件被保險人之酒精濃
    度值應已逾法令所規定之標準，當屬無疑。
３、又原告所謂大量失血會影響酒精濃度之主張，其依據實不知
    從何而來？且按一般經驗法則可知，本件第一次檢驗酒測之
    血液樣本應係至少是於輸血前即已採樣完成，不可能於輸血
    後始抽取之，而輸血的血液中亦無酒精存在的可能，因此，
    原告所謂輸血會影響本件酒測值之見解，又不知師出何處？
    （實則，註入新鮮血液而稀釋後的血液酒精濃度應會降低才
    是，此從奇美醫院下午6時的第2次酒測值數據，即得證之）
    故原告所述，似均屬原告個人特殊看法，實無法採為原告有
    利之依據。且原告所見顯違一般經驗法則及論理法則。
(四)、又參原告所提之原證5號所述，血液酒精濃度50mg/dl以上即
    違反現行法令規定之標準，據此，縱論系爭216.9mg/dl的數
    值係林從田酒後血液酒精濃度的最高點，現減去100mg/dl，
    林從田仍屬違法，更何況按原證5號之表6可知，吾人每1小
    時平均的血液酒精濃度實僅有約3mg/dl至12mg/dl的差異，
    依此，就算奇美醫院之數據係民國95年4月3日15時15分所為
    ，亦可依此推算林先生於當時1小時前的血液酒精濃度至少
    為200mg/dl以上，職是，林從田係屬酒後駕車，而符系爭除
    外責任條款的約定。
(五)、並聲明：駁回原告之訴。
三、法院的判斷：
(一)、按道路交通安全規則第2條第1項第1款、第114條分別規定「
    本規則所用名詞釋義如左：一、汽車：指在道路上不依軌道
    或電力架線而以原動機行駛之車輛（包括機器腳踏車）」、
    」、「汽車駕駛人有下列情形之一者，不得駕車：．．．二
    、飲用酒類或其他類似物後其吐氣所含酒精濃度超過每公升
    ０‧二五毫克或血液中酒精濃度超過百分之０‧０五以上」
    。經查：
１、本件被保險人林從田於95年4月3日14時5分騎乘機車行經台
    南縣六甲鄉中社村南68線5.3k處撞上路旁果樹，業據證人顏
    清預於警訊時證述我與林從田都是從林鳳營騎出來的，當時
    我騎在林從田後面等語明確，並有道路交通事故現場圖可按
    （見臺灣臺南地方法院檢察署95年度相字第552號相驗卷第6
    頁、第12頁），是被保險人林從田自己騎機車撞上路旁果樹
    一節，應可認定。
２、被保險人林從田於事故發生後，經119於同日14時20分送至
    奇美醫院柳營分院，此亦有原告所提出之該醫院急診病歷可
    按，被保險人林從田經上開醫院於同日15時05分開單抽血做
    藥毒物檢驗，結果被保險人林從田的血液酒精濃度達216.9m
    g/dl，此亦有財團法人奇美醫院柳營分院97年6月10 日（97
    ）奇院柳醫字第7756號函在卷可據，是被保險人林從田在95
    年4月3日15時5分時，其血液中酒精濃度超過百分之０‧０
    五以上之事實，亦可認定。
３、又被保險人林從田於95年4月3日14時5分，在台南縣六甲鄉
    中社村南68線5.3k處發生交通事故，經119送於同日14時20
    分送奇美醫院柳營分院急救，並於同日15時5分時，抽血檢
    驗，在此期間內並無其他積極證據足以證明被保險人林從田
    有從嘴中汲取含酒精之物品，雖被保險人有經過輸血，然亦
    無法證明該血液中有何乙醇之成份在內（如有乙醇成份亦與
    一般人之知識經驗相違背，且如經過輸血依常理而言，亦會
    減淡被保險人血液中之酒精濃渡），因之依上可得推知，被
    保險人林從田違反道路交通安全規則第114條第2款規定「汽
    車駕駛人有下列情形之一者，不得駕車：．．．二、飲用酒
    類或其他類似物後其吐氣所含酒精濃度超過每公升０‧二五
    毫克或血液中酒精濃度超過百分之０‧０五以上」（包括騎
    機器腳踏車）之規定，應可認定。
(二)、按當事人主張有利於己之事實者，就其事實有舉證之責任，
    民事訴訟法第277條前段定有明文。又按兩造系爭保險條款
    第24條第4項明定「被保險人直接因下列事故致成死亡、殘
    廢或傷害時，本公司不負給付保險金之責。‧‧‧四、被保
    險人飲酒後駕（騎）車，其吐氣或血液所含酒精成份超過道
    路交通法令標準者」，此有原告提出兩造並不爭執之遠雄人
    壽團體保險保險單乙件為憑。經查：
１、本件被告主張被保險人林從田「血液所含酒精成份超過道路
    交通法令標準者」，已如前三、(一)所述，並已達216.9mg/dl
    ，見同上依院函載，是被告主張被保險人林從田「血液所含
    酒精成份超過道路交通法令標準者」，自屬有據。
２、又兩造系爭保險條款第24條第4項亦明定「被保險人直接因
    下列事故致成死亡、殘廢或傷害時，本公司不負給付保險金
    之責」，則本件被保險人林從田是否符合「被保險人直接因
    血液所含酒精成份超過道路交通法令標準事故，致成死亡、
    殘廢或傷害時，本公司不負給付保險金之責」之除外要件。
    查：
(1)、本件被保險人林從田於上開所述之交通事件中，並未見其他
    外力涉入，亦即被保險人林從田因本件交通事故遭致死亡之
    過程中，僅因被保險人林從田騎機車撞及路樹並因而致死，
    並無其他積極的外力介入，亦未經原告主張證明被保險人林
    從田之死亡，有其他外力介入，造成被保險人林從田騎機車
    撞樹而亡。
(2)、又血液所含酒精成份超過110mg/dl以上並為刑法公共危險移
    送法辦的標準，50mg/dl以上即有處罰鍰並禁止駕駛及吊扣
    駕駛執照之規定，本件被保險人林從田之血液所含酒精成份
    已高達216.9mg/dl，顯然超過處罰之標準，亦可認定。
(3)、又上開除外條款約定意旨應在於限制被保險人因故意或重大
    過失之不當行為使保險事故發生而獲取不當之利益，以及保
    障保險人僅需於事前經其評估並願承受之風險範圍內負擔可
    能給付保險金之利益。且保險契約，乃最大之善意契約，首
    重善意，凡契約之訂立及保險事故之發生，有違背善意之原
    則者，保險人即得據以拒卻責任或解除契約。而酒醉駕車之
    高危險行為無異等同於被保險人之自殺自殘行為，如被保險
    人飲酒後駕車，其吐氣或血液所含酒精成分高過道路交通法
    令規定標準，應足以推定被保險人有故意或重大過失將自己
    置於極易致傷或死亡之高危險環境。查本件被保險人林從田
    於無其他外力介入之交通事故死亡，其本身又已有血液所含
    酒精成份高達216.9mg/dl之情形，並達應予刑事處罰之程度
    ，其仍冒然騎乘機車，肇成撞樹而亡之結果，應認被保險人
    林從田「血液所含酒精成份超過道路交通法令標準者」，仍
    騎乘機車為造成其死亡之直接原因。
(4)、因之，被告主張被保險人林從田符合系爭保險第24條第4項
    除外條款之規定，為有理由。
四、從而，原告依據保險契約之法律關係，訴請被告應給付原告
    100萬元之「身故保險金」，及自95年6月16日起至清償日止
    ，按週年利率百分之10計算之利息，為無理由，應予駁回。
五、本件事證已臻明確，兩造其餘攻擊防禦方法，核與判決結果
    無影響，爰不一一論述，併此說明。
六、據上論結：原告之訴為無理由，依民事訴訟法第78條，判決
    如主文。
中    華    民    國    97    年    7    月    10     日
                  民事第二庭    法  官  曾鴻銘
以上正本證明與原本無異。
本判決得上訴。
中    華    民    國    97    年    7    月    10     日
                                書記官  盧昱蓁


司法院資訊處製作；財團法人民間司法改革基金會備份。
